臺灣新竹地方法院民事判決　　　　　 95年度訴字第496號
原　　　告　大將作工業股份有限公司
法定代理人　甲○○
訴訟代理人　林基豐律師
複代理人　　廖凰玎律師
被　　　告　朝勝營造事業股份有限公司
法定代理人　乙○○
訴訟代理人　魏早炳律師
訴訟代理人　陳恩民律師
訴訟代理人　魏翠亭律師
上列當事人間給付工程款事件，本判決如下：
    主  文
原告之訴及假執行之聲請均駁回。
訴訟費用由原告負擔。
    事 實 及 理 由
壹、原告主張：
一、緣原告於民國（下同）93年10月28日與被告簽訂工程承攬合
    約書，由原告承攬被告之竹東鎮水資源回收中心進廠道路新
    建工程鋼橋製作及安裝，總價新臺幣（下同）81,000,000元
    ，依上開契約書第9條之付款辦法，如附件一第7條付款辦法
    尾款之約定，被告應於工地完成且經業主驗收合格或安裝完
    成已達6個月，付清總工程款，而上開工程業經業主新竹縣
    政府於95年1月18日驗收完成，被告理應依約給付工程尾款
    9,400,000元於原告，詎料被告竟以扣留原告所交付被告履
    約保證票據、預付款保證票據、材料款保證票據及鋼板款等
    供擔保用之華南商業銀行大里分行銀行本票5紙（票號：
    BB0000000、BB0000000、BB0000000、BB0000000），面額共
    計20,942,751元為由，無端要求原告需將工程尾款降為
    3,500,000元，始願將上開供擔保用之本票返還，並於95年6
    月14日逕自將部分工程尾款3,500,000元及上開5張本票返還
    原告。
二、依雙方工程承攬契約約定付款辦法約定，被告應於工地完成
    且經業主驗收合格，付清總工程款，而上開工程業經業主新
    竹縣政府驗收完成，已如前述，是被告理應依約給付工程尾
    款9,400,000元，而被告於95年6月14日僅給付尾款3,500,
    000元，是尚須給付原告5,900,000元（9,400,000元－
    3,500,000元＝5,900,000元）。為此原告爰依雙方契約約定
    ，請求被告給付上開工程尾款。
三、被告所提九十五年五月十九日之鋼構結算協議明細內容上之
    「甲○○」簽名固為其親筆所寫，惟當時並非同意依被告所
    提方案作終局結算。查上開協議內容是被告單方面所預立，
    核其明細，不僅無支出單據且虛設名目，茲說明如下：「協
    議內容」第（二）之1、2、3項慶典、補償、協調實屬莫名
    其妙之名堂。之4柱補強補貼屬土木工程範圍，與原告所承
    包之鋼構橋樑工程毫無關係，被告純然張冠李戴。第（四）
    之1鋼料部分依原合約報價單本就預定1735噸，原告業依此
    計算，被告無端扣款，實無所據。之2鍍鋅改為鋅鋁熔射，
    業由監造單位同意且經業主驗收合格，況此工法原告成本雖
    增加亦未向被告追加款項，只依原約定金額請款，不知被告
    以何立埸扣款。第（五）所謂影響進度扣款三十萬元，不知
    所云，原告委實無法承認。以上種種不合理之扣款，當時代
    表原告談判之代理人當然無法接受該結算金額，況原告屬資
    本額兩億元以上公司，其財務管理有一定程序及透明度，衡
    情怎可能無端同意此一明顯違反公司利益之協議，是當時代
    理人所以簽名是表示「了解」被告提出之結算要求，所謂「
    雙方同意以三五○萬元尾款付清結案」云云，原告代理人有
    要求前提是被告能提出相關支出憑證及可歸責原告之原因扣
    款實據之條件下，原告當然可以同意合理之扣款，並非代表
    同意被告片面之結算。且談判時被告一再以原告如不同意，
    則原告押在被告處之新台幣二千零九十四萬二千七百五十一
    元整供作履約擔保用之甲存本票將扣留不返還原告或轉給第
    三人，則原告將受不測損害等語，一定要原告同意。惟原告
    代理人無法決定，故將上開被告之意思帶回公司開會如何處
    理，公司方面即在九十五年六月七日委由律師發函表示不同
    意之立埸，並要被告依約給付全部尾款，無打折結算之空間
    （原證四）。被告於收到上開信函後，以竹北郵局第九五八
    號存證信函回覆原告，要原告出具相關工程保固切結書並表
    示原告如同意出具上開切結書及同意被告在五月十九日所擬
    之結算內容，原告即可向被告之承辦人員辦理請款云云。
四、是從上開被告寄發之存證信函內容可知，被告明知系爭所謂
    「鋼構結算協議明細內容」尚未提出資料與原告會算並得原
    告同意，否則信函上何以有「如經同意請向本公司譚美蓮辦
    理……」之表態？綜上，本件被告所謂系爭「協議」結算金
    額為三五○萬元是雙方都同意云云，並非事實。是原告上開
    三五○萬元之協議尚須被告提出相關憑證供兩造會算之條件
    實非空言。且被告為造成既成事實之假象，在上開信函寄達
    原告之數日後即六月十四日立即簽發金額三五○萬元支票寄
    給原告收受，其用意即在創造「上開協議是兩造都同意有效
    之約定，故被告依該約定履行給付三五○萬元之義務」之法
    律事實。況依開信函所示，被告尚要求原告另須出具一干切
    結書及同意系爭協議等條件才可領款，不數日即什麼條件都
    不用逕自放款三五○萬元給原告，其動機灼然甚明，不言可
    喻。又被告不履行會算，一再以保證票尚在被告手上要脅原
    告，無庸再實際驗單會算之事實，從協議第二「保證票應一
    併退還」之內容可知。
五、再者，就單從條件方面論之，依被告存證信函所述，上開協
    議顯然須原告同意出具相關切結書給被告及同意依該協議只
    領三五○萬元後，才能向被告請款。苟如此，原告未出具切
    結書且不同意只領三五○萬元，該協議即無法實現，是該協
    議顯以原告之同意為停止條件之法律行為，茲原告不同意，
    該協議效力自不發生。又苟從契約之成立生效而言，依上開
    信函所示，被告之意思顯然在等候原告是否同意被告依該協
    議給付三五○萬元之承諾，茲原告既不同意，則該協議欠缺
    相對人之承諾，該契約自無由成立，不因被告片面給付三五
    ○萬元後，即認有效。
六、本件工程尾款九四○萬元（即總工程款八一○○萬元扣除已
    付之七三五○萬元，再增計追加螺栓一九○萬元部分），被
    告已給付三五○萬元，餘款五九○萬元，原告請求自非無據
    ，請判如聲明。按追加一九○萬元部分如依原告之計算實際
    應為0000000.5元，惟依系爭「協議」，被告只列一九○萬
    元，原告擬就在被告自認之數額範圍內請求，以求訟訴經濟
    。
七、被告自始抗辯系爭協議有效，則原告質疑：（一）既認有效
    ，何以當初不依該協議退還保證票？（二）何以協議後未立
    即付三五○萬元給原告？（三）何以要求原告另出具工程品
    質保證切結書、工程保固切結書、切結書後才要退還原保證
    票據？（四）何以自承上開條件「如經同意請向本公司譚美
    蓮辦理附件工程品質保證切結書、工程保固切結書、切結書
    、鋼構結算協議明細內容」？等與系爭協議內容不同之條件
    。
八、參照民法第九十八條「解釋意思表示，應探求當事人之真意
    ，不得拘泥於所用之辭句。」規定之意旨及「解釋私人之契
    約應通觀全文，並斟酌立約當時之情形，以期不失立約人之
    真意。」（最高法院十八年上字第一七二七號判例）、「解
    釋當事人所立書據之真意，以當時之事實及其他一切證據資
    料為其判斷之標準，不能拘泥字面或截取書據中一二語，任
    意推解致失真意。」（最高法院十九年上字第二十八號判例
    ）、「解釋當事人之契約，應於文義上及理論上詳為推求，
    不得拘泥字面，致失當時立約之真意。」（最高法院十九年
    上字第五十八號判例）等實務見解，本件被告九十五年五月
    十九日所片面出具之系爭協議書內容粗糙且多不符事實，故
    兩造都明白只是被告之單方想法供原告參考，作為正式會算
    之草案。此業已詳陳在前次準備書狀，況徵諸被告在提供此
    協議後，也未依協議履行，故綜上主客觀事實，本件工程尾
    款確實兩造並無以該協議為本件定案之合意。
九、按「因清償債務而對於債權人負擔新債務者，除當事人另有
    意思表示外，若新債務不履行時，其舊債務仍不消滅。」民
    法第三二○條定有明文。查本件縱不否認系爭協議書之效力
    ，惟被告在簽立後將近一個月時間，仍拒不給付新債務之三
    五○萬元款項，且不依約退還原告押在被告處之新台幣二千
    零九十四萬二千七百五十一元整供作履約擔保用之甲存本票
    ；並以原告尚須出具相關保證書、切結書等要求刁難原告，
    顯無履行新債務之行為或誠意。故系爭協議是被告自己先不
    承認，又再原約定外另附加新條件。是以原告在九十五年六
    月七日委由律師發函表示不同意之立埸，並要被告依原來工
    程約定給付全部尾款（詳原證四），即已清楚告知被告請依
    債舊債即原契約來會算履行。是被告自不得再以事後接到原
    告之通知後已付款主張已履行新債務而認舊債務消滅。除非
    被告能證明雙方當時約定新債清償時「另有意思表示」。綜
    上，本件縱鈞院認定系爭協議有效，然因被告未依約履行，
    依法舊債務不消滅，原告所請，自有所據。而扣除已付款三
    五○萬元，被告應再給付五九○萬元。
十、依工程合約書第九條之付款辦法，如附件一第7款付款辦法
    （g）尾款之約定（詳原證一），本件原告已完工且經驗收
    合格（有證人新竹縣政府工務局下水道約用人員證述明確及
    原證二之本件工程驗收證明書可稽），被告即應依約給付工
    程尾款，並無疑義。至被告抗辯原告未出具相關保固書承諾
    履行保固責任縱認屬實，與被告之請求工程款並非立於同時
    履行抗辯關係。此觀上開合約書第十九可明，依條文文義可
    得，原告在工程完工後，尚須出具保固書及開立保證票，俟
    保固期滿後領回，此應屬完工後之另一權利義務關係，原告
    苟不履行，被告可另訴請求，但不得與給付工程款之義務主
    張同時履行抗辯，此亦為一般工程慣例，當為被告所明知。
    是被告一再以原告未出具保證書拒付工程款，可知其自始至
    今毫無依約付尾款之誠意。
十一、本件苟如被告所抗辯兩造無條件以350萬元簽立協議書結
      案，從協議內容由原來940萬元之工程尾款驟減至350萬元
      顯然對被告有利，則何以簽立後相當時日被告仍未欣然給
      付甚至來函要求原告出具未立於同時履行關係之保證書刁
      難原告等過程推知，被告顯然在張秋木二人回報95.5.19
      協調過程後，因無法提出支出憑證等相關單據供原告檢核
      後採取能拖就拖的態度。綜上，被告不是不知道須要提供
      扣款憑證，上開條件雖未寫明協議書上，然誠如證人江明
      陽所述「因為互相信任」、「當時是基於互信的關係，認
      為已經口頭約定，所以沒有寫」；況張秋木亦自承「當天
      主要是針對金額的部分作討論，這些文件的事項本來是契
      約裡面就有約定的，所以就沒有再寫進協議書中」等語可
      推知，並不是所有有利或不利兩造之條件均寫入協議書中
      。故從上開證人對當天協議過程之證詞及被告付350萬元
      之曲折過程（詳原告之前書狀所述），對扣款金額超過總
      金額六成，已違工程款給付之情理，故原告要求檢核被告
      單據，應屬被告無理由拒絕之合理條件，故本件有提出單
      據之條件，應屬可信。
十二、針對協議內容（二）1.部分，被告支出18萬元慶典部分，
      苟被告無法提出相關支出憑證，惟此部分原告認尚不致太
      過，故不再爭執，請鈞院斟酌。至（二）2、3部分，被告
      至今無法提出單據，而證人程詠飛模擬兩可之諸如「就合
      約精神來講，廠商在施作時，週邊有一些作物或建物有妨
      礙到工程，廠商必需去與該等建物之所有人或權利人協調
      及補償其損害……但是實際協調及補償之內容及金額如何
      ，我不清楚……」之證詞，只能證明有四鄰環境問題，但
      是否有給錢不得而知，而以被告給錢如此謹慎之態度，到
      底是因何具體情況要補償？如何補償？補償幾戶（或幾單
      位）？每戶（每單位）多少錢？既有補償為何還有協調的
      名目？到底補償和協調有何不同？被告如無法說明或舉證
      ，可知情虛。況怎可能支出後未要求收款人出具收據或憑
      證以自保且提供稅務作業需要，是被告至訴訟中猶無法提
      出之惟一理由是根本無此支出。至（二）之4. 120萬元（
      柱補強補貼）部分依證人程詠飛及丙○○說法，被告完全
      無該筆支出，卻巧立名目要原告埋單，似有詐騙原告之嫌
      ，難怪被告一直不承認有要檢具支出單據之條件，實因被
      告心虛。（四）之1.部分依監工單位證人丙○○表示鋼料
      計算一般是以實際施作數量如10％耗損來計價，些部分本
      件工程完工也無此部分遭業主即新竹縣政府扣款之事實業
      經證人即新竹縣政府承辦人員丁○○結證屬實，被告與原
      告之合約也無說鋼料不能加計10％，是被告此部分依屬無
      端扣款。（四）之2.部分丙○○依證稱「實際施作改為鋅
      鋁熔射的方式，這部分的費用應該會比鍍鋅高一些，但是
      我們計價還是以鍍鋅的方式計價」內容，被告毫無扣款的
      理由。至程詠飛的說法含混，不知所云，且完全是假設性
      諸如「但是如果品管有問題…」完全無法明確指出原告之
      品管確實出問題，伊此部分證詞並無參酌之必要。至第（
      五）被告無全提不出趕工單據，證人程詠飛雖稱有落後，
      但是否因此被業主罰款或者有趕工之確實支出，其陳述滑
      頭且語焉不詳，其證詞自頭至尾，迴護被告之意明顯，實
      不可採。綜上，並引用歷次書狀，請判如聲明。退步言之
      ，如認慶典部分18萬確有必要，被告仍應給付原告572萬
      元。
十三、爰聲明：(一)被告應給付原告新台幣五百九十萬元整，及
      自起訴狀繕本送達翌日起至清償日止按年息百分之五計算
      之利息。(二)訴訟費用由被告負擔。(三)原告願供擔保，
      請准假執宣告。
貳、被告抗辯：
一、被告固不否認兩造於九十三年十月廿八日簽定工程承攬合約
    ，由原告承包被告向新竹縣政府標得之「竹東鎮水資源回收
    中心進廠道路新建工程」中之「鋼橋樑製作及安裝」工程，
    總工程款捌仟壹佰萬元整，且系爭工程業於九十五年一月十
    八日經新竹縣政府驗收完成之事實。惟否認尚積欠原告任何
    之工程款，蓋：兩造於九十五年五月十九日，業已就本件工
    程之尾款進行結算，最後雙方就工程進行中增加之費用及減
    少之部分核算後，達成以三百五十萬元結算之結論，此有附
    呈「鋼構結算協議明細內容」乙份可稽 (被證一)，而於此
    一結算協議協議明細中，雙方代表人員就工程進行中，原告
    額外支出金額及原告較承攬合約實際減少施作部份等金額一
    一列表結算，總計結算結果原應給付之工程總款八千一百萬
    元，扣除上述各項增加及減少金額後為七千六百九十九萬元
    ，扣除掉被告已給付之工程款七千三百五十萬元後，原尚應
    給付原告之金額為三百四十九萬元，最後雙方以整數三百五
    十萬元做為被告應給付原告尾款之金額。且此一結算明細最
    下方並載明「一、雙方同意以350萬元尾款付清結案。二、
    保證票應一併退還。」等文字，並有被告公司之代表人張秋
    木及張金全之簽名，原告公司總經理甲○○之簽名，顯見雙
    方確已就系爭工程尾款結算後並達成協議，何來原告起訴狀
    內所述之「無端」要求原告降低工程尾款之情形？
二、而被告嗣後既已依前述「鋼構結算協議明細內容」履行，於
    九十五年六月十四日給付原告三百五十萬元並退還所有之保
    證票，何來積欠原告公司之工程款？由此可見原告本件之請
    求實為無理，應請駁回其訴。
三、依照兩造於九十五年五月十九日所簽訂之「鋼構結算協議明
    細內容」 (被證一)中，雙方代表人員就工程進行中，原告
    額外支出金額及原告較承攬合約實際減少施作部份等金額一
    一列表結算，總計結算結果原應給付之工程總款八千一百萬
    元，扣除上述各項增加及減少金額後為七千六百九十九萬元
    ，扣除掉被告已給付之工程款七千三百五十萬元後，原尚應
    給付原告之金額為三百四十九萬元，最後雙方以整數三百五
    十萬元做為被告應給付原告尾款之金額。如果原告公司代表
    人員不同意上開之結算結果，則只要不要在前開協議內容上
    簽名即可，或為其他尚未達成協議之註記即可，何以仍會同
    意於其上簽名？且遍查協議內容，亦無以被告必須提出相關
    單據內容為條件之記載，原告所辯顯與常情不合，不足採信
    。
四、且原告公司曾於九十五年六月十六日委請陳佳駿律師寄發律
    師函予被告公司 (被證二)，依該律師函第二項第２點以下
    亦僅表示：被告以必須原告出具相關切結書始同意依該協議
    內容領款，惟原告未同意出具切結書，故該協議之條件未成
    就，因此認為雙方本件工程款之協議並未生效.. 等等之內
    容為抗辯，亦無被告公司必須進一步提出單據為協議生效之
    條件，何以於本案中卻又以根本不存在之被告必須提出相關
    單據等理由為抗辯？顯見原告之主張並無理由。
五、而依民法第七百卅七條第一項前段規定：「和解有使當事人
    所拋棄之權利消滅之效力」。而雙方既然已於九十五年五月
    十九日就雙方之工程尾款達成協議，則雙方自應受此一協議
    之拘束，不得再請求所謂之工程款。
六、另原告雖又抗辯被告又以必須原告出具相關切結書始同意依
    該協議內容領款，惟原告未同意出具切結書，故該協議之條
    件未成就，因此認為雙方本件工程款之協議並未生效。惟查
    ：依照雙方工程承攬合約書第十九條約定，原告本即應於工
    程完工驗收後出具保固切結書，此與雙方前開五月十九日就
    工程結算金額之協議並不衝突。而被告乃發函通知原告希望
    該公司能在被告依協議給付三百五十萬元尾款前，依約簽立
    保固切結書，否則依常理而言，如被告公司將全部之款項付
    清之後，恐怕較難以請原告公司書立保固書而已，此屬於被
    告請求原告為對待給付而已，並非原告所抗辯乃履行九十五
    年五月十九日協議之條件，原告之主張顯有誤解。
七、被告固不否認兩造於九十三年十月廿八日簽定工程承攬合約
    ，由原告承包被告向新竹縣政府標得之「竹東鎮水資源回收
    中心進廠道路新建工程」中之「鋼橋樑製作及安裝」工程，
    總工程款捌仟壹佰萬元整，且系爭工程業於九十五年一月十
    八日經新竹縣政府驗收完成之事實。惟否認尚積欠原告任何
    之工程款，蓋：兩造於九十五年五月十九日，業已就本件工
    程之尾款進行結算，最後雙方就工程進行中增加之費用及減
    少之部分核算後，達成以三百五十萬元結算之結論，此有附
    呈「鋼構結算協議明細內容」乙份可稽 (參見被證一)，而
    於此一結算協議協議明細中，雙方代表人員就工程進行中，
    原告額外支出金額及原告較承攬合約實際減少施作部份等金
    額一一列表結算，總計結算結果原應給付之工程總款八千一
    百萬元，扣除上述各項增加及減少金額後為七千六百九十九
    萬元，扣除掉被告已給付之工程款七千三百五十萬元後
    ，原尚應給付原告之金額為三百四十九萬元，最後雙方以整
    數三百五十萬元做為被告應給付原告尾款之金額。且此一結
    算明細最下方並載明「一、雙方同意以350萬元尾款付清結
    案。二、保證票應一併退還。」等文字，並有被告公司之代
    表人張秋木及張金全之簽名，原告公司總經理甲○○之簽名
    ，顯見雙方確已就系爭工程尾款結算後並達成協議，何來原
    告起訴狀內所述之「無端」要求原告降低工程尾款之情形？
八、而被告嗣後既已依前述「鋼構結算協議明細內容」履行，於
    九十五年六月十四日給付原告三百五十萬元並退還所有之保
    證票，何來積欠原告公司之工程款？由此可見原告本件之請
    求實為無理，應請駁回其訴。
九、雖原告對於被告所提出雙方於九十五年五月十九日簽訂之協
    議書真正並不否認，惟以：協議書內容並無單據可資佐證，
    且部分之結算項目不合理，原告並未同意該協議內容。嗣被
    告又以必須原告出具相關切結書始同意依該協議內容領款，
    惟原告未同意出具切結書，故該協議之條件未成就，因此認
    為雙方本件工程款之協議並未生效.. 云云。惟查：
（一）依照兩造於九十五年五月十九日所簽訂之「鋼構結算協議
      明細內容」 (被證一)中，雙方代表人員就工程進行中，
      原告額外支出金額及原告較承攬合約實際減少施作部份等
      金額一一列表結算，總計結算結果原應給付之工程總款八
      千一百萬元，扣除上述各項增加及減少金額後為七千六百
      九十九萬元，扣除掉被告已給付之工程款七千三百五十萬
      元後，原尚應給付原告之金額為三百四十九萬元，最後雙
      方以整數三百五十萬元做為被告應給付原告尾款之金額。
      如果原告公司代表人員不同意上開之結算結果，則只要不
      要在前開協議內容上簽名即可，或為其他尚未達成協議之
      註記即可，何以仍會同意於其上簽名？且遍查協議內容，
      亦無以被告必須提出相關單據內容為條件之記載，原告所
      辯顯與常情不合，不足採信。
（二）且原告公司曾於九十五年六月十六日委請陳佳駿律師寄發
      律師函予被告公司 (被證二)，依該律師函第二項第２點
      以下亦僅表示：被告以必須原告出具相關切結書始同意依
      該協議內容領款，惟原告未同意出具切結書，故該協議之
      條件未成就，因此認為雙方本件工程款之協議並未生效..
      等等之內容為抗辯，亦無被告公司必須進一步提出單據為
      協議生效之條件，何以於本案中卻又以根本不存在之被告
      必須提出相關單據等理由為抗辯？顯見原告之主張並無理
      由。
（三）另經鈞院於九十五年十二月八日傳訊原告公司之法定代理
      人甲○○ (案發時擔任總經理一職)到庭訊問結果，其表
      示本身為英國曼徹斯特大學之商學博士，在台灣受教育直
      到國中三年級，其中文程度亦無理解之困難，且其之前已
      擔任原告公司兩年之副總經理、三年的副總經理，其學經
      歷之資歷十分完整豐富，尤其證人特別表示其對於九十五
      年五月十九日之協議內容乃特別強調「每一個字我都有看
      」等語，則如果雙方確有如其所述必須另補明細資單據之
      約定，為何不記載於其上？且甲○○又肯簽名於其上？另
      原告公司之特別助理江明陽亦於同日到庭證稱雙方曾就九
      十五年五月十九日之協議之內容有所討論，最後協議第七
      項由三百四十九萬改為三百五十萬元亦為其總經理 (即甲○○)所寫的，更可見雙方就系爭工程確已依照協議內容
      達成並經被告履行完畢，何來積欠原告公司工程款之情事
      ？另證人張秋木則明確證稱雙方於九十五年五月十九日確
      已經就系爭工程以三百五十萬元之尾款達成協議，當天亦
      無談到要被告公司提出單據之和解內容等語，更顯見本件
      原告請求之無理。
（四）另鈞院於九十六年五月一日傳訊本件工程之新竹縣政府承
      辦人員丁○○到庭，惟丁○○表示其僅對於被告公司與朝
      勝公司間之契約有所瞭解，其餘關於兩造間之契約則並不
      知情，則其自無法對於兩造間之施工過程或結算內容有所
      證明。另證人即本件工程監造單位鉅揚工程顧問股份有限
      公司之總經理丙○○到庭，惟因丙○○並非本件系爭工程
      現場之負責人，其就雙方系爭協議之內容亦大部分表示並
      不清楚，因此由鈞院再傳訊該公司派駐於系爭工程現場之
      監造工程師程詠飛，程詠飛則明確證稱：協議書第（二）
      、（四）、（五）項等事實之發生，絕非被告憑空捏造之
      金額，則本件原告公司實亦不應再以被告未提出單據為由
      而為本件之爭執。
十、姑不論本件雙方九十五年五月十九日之協議內容是否成立生
    效，則於原告未依前開給約書第十九條之約定出具保固切結
    書及保固之支票予被告公司前，被告公司應亦尚無給付尾款
    之義務。
十一、被告於協議後相當期間內，提出350萬元給付予原告，並
      無新債務未清償，而舊債務不消滅之問題。
十二、爰聲明：
(一)原告之訴及假執行之聲請均請駁回。
(二)訴訟費用由原告負擔。
(三)如受不利益之判決原供擔保免為假執行。
參、本件訴訟兩造協議之不爭執事項及爭點如下：
一、不爭執事項：
（一）兩造於九十三年十月二十八日簽定工程承攬合約，由原告
      承包被告向新竹縣政府標得之「竹東鎮水資源回收中心進
      廠道路新建工程」中之「鋼橋樑製作及安全」工程，總工
      程款捌仟壹佰萬元整。
（二）系爭工程業於九十五年一月十八日經新竹縣政府驗收完成
      。
（三）兩造於95年5月19日之協議書，就其形式真正不爭執。
二、爭點：
（一）兩造於九十五年五月十九日就系爭工程尾款是否達成無條
      件以350萬元結清尾款之協議？
（二）被告是否尚積欠原告工程款？如是，金額若干？
（三）原告未出具保固切結書及保固支票於被告，是否與被告給
      付工程款之義務立於對待給付關係？原告未依承攬契約書
      第十九條之約定出具保固切結書及保固支票於被告前，被
      告公司是否有先給付尾款之義務？
（四）本件如認兩造協議以350萬元無條件結清尾款，原告得否
      主張被告未於合理相當期間內支付新約定350萬元尾款，
      而有舊債務940萬元不消滅之「新債清償」之效力？
肆、得心證之理由：
一、兩造於九十五年五月十九日就系爭工程尾款是否達成無條
    件以350萬元結清尾款之協議？
（一）兩造於95年5月19日之協議書 (詳本院卷第28頁)，就其形
      式真正不爭執，並有該結算協議明細內容影本一件在卷可
      稽。又此一結算明細最下方並有以手寫方式記載「一、雙
      方同意以350萬元尾款付清結案。二、保證票應一併退還
      。」等文字，並有被告公司之代表人張秋木及張金全之簽
      名，原告公司總經理甲○○之簽名。
（二）原告主張該九十五年五月十九日之鋼構結算協議明細內容
      上之「甲○○」簽名固為其親筆所寫，惟當時並非同意依
      被告所提方案作終局結算；上開協議內容是被告單方面所
      預立，核其明細，不僅無支出單據且虛設名目，茲說明如
      下：「協議內容」第（二）之1、2、3項慶典、補償、協
      調實屬莫名其妙之名堂。之4柱補強補貼屬土木工程範圍
      ，與原告所承包之鋼構橋樑工程毫無關係，被告純然張冠
      李戴。第（四）之1鋼料部分依原合約報價單本就預定
      1735噸，原告業依此計算，被告無端扣款，實無所據。之
      2鍍鋅改為鋅鋁熔射，業由監造單位同意且經業主驗收合
      格，況此工法原告成本雖增加亦未向被告追加款項，只依
      原約定金額請款，不知被告以何立埸扣款。第（五）所謂
      影響進度扣款三十萬元，不知所云，原告委實無法承認。
      以上種種不合理之扣款，當時代表原告談判之代理人當然
      無法接受該結算金額，況原告屬資本額兩億元以上公司，
      其財務管理有一定程序及透明度，衡情怎可能無端同意此
      一明顯違反公司利益之協議，是當時代理人所以簽名是表
      示「了解」被告提出之結算要求，所謂「雙方同意以三五
      ○萬元尾款付清結案」云云，原告代理人有要求前提是被
      告能提出相關支出憑證及可歸責原告之原因扣款實據之條
      件下，原告當然可以同意合理之扣款，並非代表同意被告
      片面之結算。且談判時被告一再以原告如不同意，則原告
      押在被告處之新台幣二千零九十四萬二千七百五十一元整
      供作履約擔保用之甲存本票將扣留不返還原告或轉給第三
      人，則原告將受不測損害等語，一定要原告同意。原告代
      理人無法決定，故將上開被告之意思帶回公司開會如何處
      理，公司方面即在九十五年六月七日委由律師發函表示不
      同意之立埸，並要被告依約給付全部尾款，無打折結算之
      空間（原證四）云云。經查：
    1.原告當時之總經理甲○○到院陳稱：「.... 我們有就協
      議內容逐條解釋了解，被告公司的人有陳述各項的緣由，
      就第一項部分沒有意見，第二項部分當時由張秋木先生解
      說，我認為不合理，希望可以看到實質支付的憑證，第三
      項、第四項、第五項，我們是抱持相同的態度，第五項當
      時我認為不應該由我們全部負擔，第四項部分，我們認為
      不符合工程合約的精神，所以認為不合理，當天後來就總
      金額討論，但是我還是認為應該要有實質的憑證。」（詳
      本院卷第71頁筆錄）、「如果能夠提出具體支出的一些憑
      證的話，我們原則上同意他們提議的分擔方式，時效性的
      部分，當時協議他們必須三天內給我們答覆，因為當時保
      證票還在他們手上，他們提到可能會去提示，所以我們才
      要求要把保證票退還，這一款是我要求張秋木先生列進去
      的。」（詳本院卷第72頁筆錄）等語。核諸兩造所簽訂之
      系爭工程承攬合約書第十一條關於履約保證之記載：「乙
      方（即原告）於繳交頭期款相對保證金於甲方之同時，需
      繳交總合約金額10%之公司本票作為履約保證金（金為新
      台幣柒佰柒拾壹萬肆仟貳佰捌拾伍元整），履約保證金於
      工程安裝完成後即退還乙方。」（詳本院卷第7頁），可
      知兩造承攬契約既於95年1月18日經新竹縣政府驗收完成
      ，則依約除另有原告應負工程保證責任之情事，被告本有
      返還該等保證票據之義務，而無提示該等保證票據之權利
      ；再參以上開五紙原告之履約保證票據（詳本院第82、83
      項），其票面均記明受款人及禁止背書轉讓之文義，則縱
      被告轉讓第三人，依票據法第三十條第二項及第三項之規
      定，亦不致發生原告所言之不測損害；又縱促使被告返還
      該等保證票據為原告協議當時主要考量點之一，且證人甲○○亦自承此部分係其要求被告公司張秋木記於協議書內
      ，其等就協議書內容逐項討論，並就總金額討論自349 萬
      元改為整數350萬元，此為原告所不爭執，足見其就重要
      事項即要求記明，苟當時有原告所稱被告應提出實質憑證
      後其始同意之情事，則此有利原告之事項，必亦當要求記
      載，較符合當時之情狀；又酌諸原告公司於事後委由律師
      於95年6月16日所發催告函，亦隻字未提及被告未依限提
      出實質支付憑證乙節，有該函影本可稽 (詳本院卷第55、
      56 頁）；雖被告江明陽證稱之所以未在協議書上註記被
      告應提出實質支付憑證始同意以350萬元尾款付清結案，
      是因互相信任云云（詳本院卷第75頁），惟其為原告公司
      甲○○之特別助理，與原告利害攸關，其證詞非有其他佐
      證，即難遽為有利原告之認定。
    2.又據證人程詠飛即系爭工程監工單位訴外人鉅揚工程顧問
      股份有限公司之監造工程師亦係系爭工程之現場監工人員
      於96年5月1日到庭結證稱：「 (問：提示系爭協議書（卷
      第２８頁），請問第二大項下四款的內容是否了解？支出
      金額是否了解？）第一小項慶典，總共有舉行３次典禮，
      為開工典禮、上樑典禮及通車典禮，這是橋樑工程施工一
      般的工程慣例，但實際支出金額多少，我並不清楚。第二
      小項及第三小項的部分，就合約精神來講，廠商在施作時
      ，週邊有一些作物或建物有妨礙到工程，廠商必需去與該
      等作物或建物之所有人或權利人協調及補償其損害，本件
      工程進行中也有發生這樣的情形，確實有協調及補償之事
      項，但是實際協調及補償之內容及金額如何，我不清楚。
      第四小項針對柱補強、補貼的部分，因為設計上有一點出
      入，所以必需要再作RC的補強，補強的費用是由我們公司
      先行支出，到目前為止被告公司沒有給付該款項給我們公
      司。我們公司並沒有強烈要求被告公司要支付，但是基於
      工程進行當中，廠商在施作前，必需先送大樣圖給我們作
      審查，但是本件沒有先審查就先行施工，所以被告廠商也
      有責任，但是我們還是先行吸收了該筆費用，至於事後他
      們如何協議，這我們就不知道了。」 (詳本院卷第108頁
      筆錄）、「 (問：協議書的第四大項部分可否說明？）第
      四大項的第一小項當時鋼骨施工實際使用與契約約定之數
      量確實有增減的情形，但是增是減我不記得，必需要再查
      當時的資料才能確定。第二小項鋼板鍍鋅因為必需要將鋼
      板浸泡在高溫的鍍鋅槽內，如果溫度控制有問題，可能會
      造成鋼材變形致無法使用的風險，至於鋅鋁熔射是用人工
      的方式，將鋅鋁熔液高壓噴射，因為是人工噴射，所以品
      質較不穩定，成本而言是鋅鋁熔射較高，但是熱浸鍍鋅又
      有可能使鋼材變形的風險，所以現場會根據構件的大小及
      實際狀況，決定用何種方式來施作。比較大形的構件或有
      修改、焊接過都會用鋅鋁熔射的方式，本件工程是二種皆
      有，但是比例我現場無法記得，必需要查資料才能確定。
      至於兩者之平均成本，我無法一概而論，因為涉及熱浸鍍
      鋅的品管控制，如果熱浸鍍鋅品管良好，沒有變形的情形
      ，成本會較鋅鋁熔射低一些，但是如果品管有問題造成變
      形而無法使用，成本就會比鋅鋁熔射高很多。」 (詳本第
      109 頁筆錄）、「 (問：就第五項的部分請說明？)當時
      原告的進度確實有點落後，我們曾經跟兩造就工程進度開
      過二次會，有請原告儘量把工程進度趕上，但是因為工程
      的施工是連帶關係，原告鋼橋部分如果沒有完成，後續的
      RC 部分就沒有辦法施作，工程到後來很趕，必需改變施
      作方式，改變後的方式可以加快進度，但是會增加費用，
      當時縣政府是有同意被告改變施作方式，但是不同意追加
      費用，所以這部分費用是由被告先行支出，以我的看法，
      因為工程是環環相扣，鋼構部分如果有落後，會影響到後
      續的工程，所以我認為後來施工方式改變，增加進度跟之
      前原告公司進度落後應該是有關係。」 (詳本院卷第109
      頁筆錄）、「（問：請問你所述在鋼構部分工程進度有落
      後，是否可歸責於原告公司？)以鋼構必需要吊裝完成才
      能施工，這部分是有落後，以整體而言，在工廠出料及到
      現場吊裝施工，進度是有點落後，所以我們有召開會議，
      請兩造就施工進度落後來作說明並請其另提較符合現場狀
      況的施工預定進度，後來原告有再提送，但是實際施工完
      成的時間還是有比他們後來提送的按照實際現況所擬的施
      工預定進度表稍微落後，我們跟被告有要求原告加派人手
      把工程進度於預定進度時間內完成，後來實際完成的時間
      也超過他們提送的預定進度，所以會擠壓到下一個進度的
      工期跟進度，為了要符合總工程進度如期完工，所以只好
      改變後續工程施工方式，即是我前開所述。」（詳本院第
      110 頁筆錄）、「 (問：第二大項補償、協調一些費用，
      被告公司有無支出？)我當時有參與部分的協調事宜，當
      時是有提到要補償，但是最後補償金額是多少，我並沒有
      介入，所以不清楚，但據我所知後來在施工過程附近居民
      並沒有抗議或異議，我想他們應該有作一些處理或補償，
      但是實際補償的金額及狀況，我不清楚。對於這個協調及
      補償事項是在工程進行過程，廠商必需要去處理的，可能
      在各個工程階段都會發生。在鋼構工程階段也有需要協調
      及補償的部分，是在鋼料進場及儲存構件必需要租用附近
      的空地，這也需要協調跟支出，支出多少錢我不知道。被
      告跟當地附近的居民協調及補償，是否有作成書面，我不
      清楚，但是居民曾經有陳情到縣政府說工程有妨礙到他們
      的生活。」 (詳本院卷第110、111頁筆錄）等語，俱就系
      爭協議書各項內容針對現場施工情形為說明，原告亦自承
      95年5月19日兩造曾就協議書各項為討論，前已述及，被
      告提出協議之各項內容，對照證人程詠飛前開證言，亦確
      實關係其成本、預算之增加或原告工程成本之減少等，於
      結算尾款時提出與原告協議，亦屬情理之常，要非原告所
      述被告無端減扣尾款至349萬元之情形；是此，原告當時
      著重點顯在要求被告儘速退還前開系爭保證票據，就被告
      提出之結算金額，應有被告退還全部保證票據以350萬元
      結清尾款之合意；亦即兩造於九十五年五月十九日就系爭
      工程尾款已達成 (被告退還全部保證票據）無條件以350
      萬元結清尾款之協議，可資認定。
    3.另原告雖又主張被告以必須原告出具相關切結書始同意依
      該協議內容領款，惟原告未同意出具切結書，故該協議之
      條件未成就，因此認為雙方本件工程款之協議並未生效云
      云。然查，按兩造之系爭工程承攬合約書第十九條約定，
      原告應於工程完工驗收後出具保固切結書，有該合約書可
      稽(詳本院卷第10頁）。被告抗辯此與雙方前開五月十九
      日就工程結算金額之協議並不衝突，而被告乃發函通知原
      告希望該公司能在被告依協議給付三百五十萬元尾款前，
      依約簽立保固切結書，否則依常理而言，如被告公司將全
      部之款項付清之後，恐怕較難以請原告公司書立保固書，
      與常情無違，當屬可信；至原告所稱前開被告所提出之空
      白保固切結書等文件 (詳本院卷第44、45、46頁），核其
      記載內容與一般保固文書相仿，並無重大偏頗不利於原告
      之情形，且系爭協議書就保固切結文件復未有隻字片語之
      記載，兩造當時就此點甚或未提及加以討論，此由證人甲○○、江明陽、張秋木等到庭證述內容均無此節即明悉，
      是故，原告主張兩造於95年5月19日以原告同意簽具保固
      切結書此為條件，因原告未同意簽具致協議條件未成就而
      無效云云，乏其所據，無可憑信。
二、被告是否尚積欠原告工程款？如是，金額若干？
（一）按和解有使當事人所拋棄之權利消滅及使當事人取得和解
      契約所訂明權利之效力，民法第737條定有明文。
（二）本件兩造系爭工程契約尾款既於95年5月19日協議合意雙
      方以350 萬元付清結案，被告應退還保證票，前已敘明，
      則依前開法條所定，兩造就系爭工程契約約定之尾款請求
      依據，即應以該協議內容取代原契約之尾款金額，又被告
      已於96年6月14日將尾款350萬元之支票一紙及保證票據五
      紙寄交原告公司，並於翌日送達原告，有該等支票影本及
      郵件送達回執在卷可參（本院卷第81、82、83、84、85頁
      ），復為原告所不爭執，即堪憑信，被告既已依協議內容
      付訖350萬元之尾款及全部保證票據，則其抗辯未積欠原
      告任何工程款，誠非子虛，可資採信。
三、原告未出具保固切結書及保固支票於被告，是否與被告給付
    工程款之義務立於對待給付關係？原告未依承攬契約書第十
    九條之約定出具保固切結書及保固支票於被告前，被告公司
    是否有先給付尾款之義務？
（一）按所謂同時履行之抗辯，係指因契約互負債務者，於他方
      當事人未為對待給付前，得拒絕自己之給付而言，如他方
      就其所負債務已為給付，自不生同時履行抗辯之問題 (最
      高法院八十八年度台上字第一○五九號判決意旨參照）。
（二）本件兩造系爭工程契約尾款既於95年5月19日協議合意雙
      方以350 萬元付清結案，被告應退還保證票，前已敘明，
      則依前開條文所定，兩造就系爭工程契約之尾款請求依據
      ，即應以該協議內容取代原契約尾款之約定，又被告已於
      96 年6月14日將尾款350萬元之支票一紙及保證票據五紙
      寄交原告公司，並於翌日送達原告，被告既已依協議內容
      付訖350萬元之尾款及全部保證票據，則其就系爭契約所
      負之債務已為履行，揆諸前開判決意旨，即不生同時履行
      抗辯之問題。
四、本件如認兩造協議以350萬元無條件結清尾款，原告得否主
    張被告未於合理相當期間內支付新約定350萬元尾款，而有
    舊債務940萬元不消滅之「新債清償」之效力？
    本件兩造系爭工程契約尾款既於95年5月19日協議合意雙方
    以350萬元付清結案，被告應退還保證票；且被告已於96年
    6月14日將尾款350萬元之支票一紙及保證票據五紙寄交原告
    公司，並於翌日送達原告。核之被告既於協議成立後之一個
    內，依協議內容付訖350萬元之尾款及全部保證票據；又系
    爭協議內容復未約定被告應何時提出給付，則原告主張被告
    未於合理相當期間內支付新約定350萬元尾款，而有舊債務
    940 萬元不消滅之「新債清償」之效力乙節，亦無可憑取。
五、綜上所述，原告主張依兩造系爭工程契約書所約定被告應給
    付原告五百九十萬元，及自起訴狀繕本送達翌日起至清償日
    止按年息百分之五計算之利息，尚非有據，應予駁回；其訴
    既經駁回，假執行之聲請亦失所依附，應併予駁回。
六、因本案事證已臻明確，兩造其餘主張陳述及所提之證據，經
    審酌後，或與本件爭點無涉，或於判決結果無影響，爰不逐
    一論述，附此敘明。
伍、結論：本件原告之訴為無理由，依民事訴訟法第78條判決如
    主文。
中　　華　　民　　國　　96　　年　　8 　　月　　28　　日
                  民事第一庭    法　官　陳順珍
以上正本係照原本作成。
如對本判決上訴，須於判決送達後20日內向本院提出上訴狀。
                                書記官　周育瑜
中　　華　　民　　國　　96　　年　　8　　月　　 28　　日
